【裁判字號】    89,上更(一),25
【裁判日期】    900227
【裁判案由】    貪污等
【裁判全文】
臺灣高等法院花蓮分院刑事判決                 八十九年度上更(一)字第二五號
    上    訴  人  臺灣高等法院花蓮分院檢察署檢察官
    上訴人即被告  甲○○
    共        同
    選任  辯護人  丙○○律師
右上訴人等因被告等貪污等案件，不服臺灣台東地方法院八十六年度訴字第二八號中
華民國八十七年二月二十六日第一審判決( 起訴案號：臺灣台東地方法院檢察署八十
五年度偵字第二四一○、三一五一號），提起上訴，經判決後由最高法院發回更審，
本院判決如左：
    主  文
原判決關於甲○○、庚○○、戊○○、丁○○部分撤銷。
甲○○、庚○○、戊○○共同依據法令從事公務之人員，經辦公用工程舞弊，甲○○
、庚○○各處有期徒刑拾年，褫奪公權肆年；戊○○處有期徒刑伍年，褫奪公權貳年
。
丁○○共同依據法令從事公務之人員，經辦公用工程舞弊，處有期徒刑拾年，褫奪公
權肆年；又依據法令從事公務之人員，對於主管之事務，直接圖利，處有期徒刑伍年
，褫奪公權貳年，應執行有期徒刑拾年，褫奪公權肆年。
    事  實
一甲○○係台東縣達仁鄉鄉長，庚○○為達仁鄉公所財經課長，丁○○為財經課技士
  ，戊○○為達仁鄉公所主計員兼總務，均係依據法令從事公務之人員。達仁鄉公所
  為辦理「大溪至大武橋道路第五期工程」公用工程發包作業，訂於民國（下同）八
  十四年二月十七日上午十時，在達仁鄉公所二樓會議室開標，甲○○負責決標，庚○○為主辦課長，丁○○為業務承辦人，戊○○則因當日台東縣政府未派員到場而
  臨時被指定負責監標，均為經辦前揭公用工程之人員。因向銓元營造有限公司（以
  下簡稱銓元公司）借牌參與投標之吳正茂及向逸林營造有限公司借牌參與投標之戴
  千萬均有意承做該項工程，雙方乃於開標當日上午十時前，在大武郵局前進行協商
  ，嗣因風聞尚有他人投遞標單，因而協商未成，乃各自依限在十時前向大武郵局投
  遞標單，旋再轉往達仁鄉公所二樓會議室開標現場。當時在會議室內負責開標及監
  標作業之丁○○、戊○○竟於開標時間屆至後，仍任由邱榮賢、莊金能、雷勝二、
  戴千萬、吳正茂離開開標現場，並與在場等候與得標廠商洽談下包及受永盛營造有
  限公司負責人王雙慶委託處理投標事宜之蘇嘉斌及前往尋求轉包機會之沈聰連，轉
  往鄉長室繼續協商，甲○○、丁○○、庚○○均在場參與，稍後自屏東趕來之銓元
  公司負責人李德宗亦隨後加入協商，此時甲○○、丁○○、邱榮賢、莊金能、雷勝
  二、戴千萬、吳正茂、李德宗、蘇嘉斌、沈聰連就前揭公用工程基於舞幣之犯意連
  絡。吳正茂、李德宗表示願意給各廠商「圓仔湯」補償及提出一百萬元補償戴千萬
  之損失，惟需提高投標底價，經徵得參與投標與上揭甲○○等人亦有上揭舞幣共同
  犯意連絡之其他參與投標公司負責人或現場代表人（詳如附表）之同意後，以配合
  更改標單或工程價目表造成廢標，或將原投標單、工程價目表銷毀，另重新填寫新
  標單及工程價目表或取走投標單所應附之相關資料，及將銓元公司之原投標金額二
  千一百八十萬元重新書寫標單及工程價目表為接近核定底價（三千二百零四萬元）
  之三千一百五十六萬元之方式，進行舞弊。戊○○雖未前往鄉長室參與前揭圍標舞
  弊之協商，惟其仍基於與甲○○、丁○○、庚○○與上開李德宗等人共同舞弊之犯
  意聯絡，對前揭舞弊行為未予阻止，並與甲○○同在「開標紀錄表」上核章，再由
  甲○○宣佈由銓元公司以三千一百五十六萬元得標。吳正茂、李德宗旋即於當日中
  午在台東縣大武鄉尚武村「龍鳳餐廳」與上開各廠商及參與投標人員會餐，由吳正
  茂、李德宗將借自戴千萬由戴千萬從其與其弟戴我益在台東區中小企業銀行大武分
  行帳戶內所提出之三百三十萬元中，拿出二百萬元，交由蘇嘉斌及沈聰連轉發給各
  廠商十萬至三十萬元不等之「圓仔湯」費用。
二嗣後甲○○於八十四年二月二十三日代表達仁鄉公所與銓元公司簽訂「工程合約書
  」，依該「工程合約書」所附單價分析表關於「廢土運棄地點距工地以最短運距三
  公里計，以不影響當地水利及農作物為主，地點由承包商自覓」之約定，承包廠商
  有將工程棄土運離工地，棄置於適當地點，避免對當地水利及農作物造成損害之義
  務。丁○○為該工程之監工、決算等業務之承辦人，明知以銓元公司名義簽訂上開
  「工程合約書」而實際係由吳正茂施作之前揭工程，並未僱工裝運廢土至工地以外
  之地點棄置，而係就地推落路邊，乃至於影響水土保持並損壞路旁農作物，竟仍基
  於直接圖吳正茂不法之利益之犯意，於對上揭工程驗收時，在其職務上所製作八十
  四年十二月十五日「工程竣工請驗表」上，虛偽記載實作（棄土）數量為五萬九千
  六百九十立方公尺（與預算數量相同）等不實事項，並送請不知情之鄉長甲○○、
  課長庚○○、秘書謝情雄核章，且以之作為簽請核發前開工程款一百四十六萬二千
  四百零五元之依據，直接圖利銓元公司一百四十六萬二千四百零五元，足生損害於
  達仁鄉公所。
三案經法務部調查局台東縣調查站循線查獲後，移送台灣台東地方法院檢察署檢察官
  偵查起訴。
    理  由
壹、關於被告甲○○、庚○○、丁○○、戊○○經辦公用工程舞弊部分：
  一被告甲○○、庚○○、丁○○、戊○○於偵審中均矢口否認渠等有右揭犯行，被
    告甲○○並辯稱：(一)伊於八十四年二月十七日上午十時三十分許，將預算書及底
    價交給被告丁○○保管後，即返回辦公室批閱其他公文，直至被告丁○○前來報
    告開底價（開標）時，始再前往投標場，伊根本不知道有所謂協議之事；伊上任
    不及一年，與所有廠商均不認識，並無與之勾結圖利之理由；檢舉人呂理亮前曾
    承包鄉公所工程，因未按圖施工，致遭伊要求扣款，且因另一工程款之貸款事宜
    ，與被告丁○○發生口角，又曾與銓元公司發生糾紛，致遭該公司人員毆打，因
    而懷恨在心，故呂理亮顯係蓄意構陷報復；呂理亮及蘇嘉斌均未參與投標，開標
    時亦未在場，自屬無從獲知事實真象，所述均屬故意誣陷之詞；且縱認參與投標
    之廠商有協商情事，惟既乏證據證明伊確有參與協商或明知廠商有更改標單及工
    程價目詳細表之事實，伊僅屬處理行政事務不當，自難論以共同圖利罪名云云。
    被告庚○○辯稱：因台東縣政府之監標人員未於開標前到場，被告丁○○乃簽請
    鄉長指派鄉公所主計員即被告戊○○擔任監標工作，嗣後伊持經過鄉長批示之簽
    呈交待被告戊○○到場監標後，伊即下樓回到財經課處理公務，開標期間，伊始
    終在財經課辦公室內與雷勝二討論台社區道路事宜，伊與其他共同被告並無任
    何犯意聯絡；況本件工程招標涉及官商勾結經報紙披露後，伊尚曾簽報鄉長將本
    案移送台東調查站偵辦，苟伊有不法情事，避之惟恐不及，斷無自動簽請移送法
    辦之理云云。被告丁○○另辯稱：依台灣省農林廳之計算方式，只要棄土一上卡
    車，無論是運一公里、三公里或五公里，其運費單價均無不同，伊未指示承包商
    將棄土運至合約所約定之地點傾倒，固應負行政責任，惟不能認伊對「竣工請驗
    表」之制作有何不法或圖利之犯意，況本案棄土，承包廠商確有裝車運至乙○○
    、己○○之私有土地上；被告戊○○則辯稱：伊於本件開標時之職務為大武國中
    會計員兼任鄉公所財經課課員，主管出納及財稅工作，開標當天早上，因台東縣
    政府以電話通知承辦單位不克派員到場監標後，被告丁○○始在未告知伊之情形
    下，自行簽擬簽呈，經被告庚○○持往鄉長室批示後，伊始突然被指定擔任當天
    開標作業之監標工作，故伊對開標作業完全陌生，在開標當天係第一次擔任監標
    工作，並無任何經驗，故不可能期待伊能善盡監標者之責任，伊以為所謂之監標
    工作，只是在標場內監視主辦人員在場辦理開標作業即可，故伊自始至終未曾離
    開現場，並在承辦人即被告丁○○蓋章時，即在監標人欄下跟著蓋章，一切均依
    循被告丁○○之動作，在開標過程中，伊未曾離開標場一步。當日上午十一時三
    十分許，被告丁○○確有至鄉長室請鄉長主持決標，經鄉長宣佈開標結果後，在
    場廠商無人提出異議，由蔡玉玲將鄉長所宣佈之決標結果登載於開標紀錄表上，
    再由伊在該紀錄表上核章，完成開標作業，就伊所知，並無所謂廠商圍標或塗改
    標單之事實，且伊不諳台語，因而不瞭解標場內旁觀者交談之內容，且未任何不
    合法之情事云云。
  二惟查：
    (一)右揭事實，已據共犯蘇嘉斌在台東調查站及檢察官訊問時明確供述甚詳（見他
      字第三三號偵查卷第一六至二二頁、第六八至七二頁、二四一○號偵查卷第七
      ○至七一頁），且蘇嘉斌所供述之情節，極為具體，蘇嘉斌自承圓仔湯款之發
      款人，在一般人之認知中，其行為之惡性猶過於一般參與圍標之廠商，若非確
      有其事，應不致有如此不利於己之陳述。其不僅於八十四年八月十八日在台東
      調查站為詳盡之供述，其於八十五年九月十八日於檢察官訊問中稱其於台東調
      查站訊問中之陳述實在，足徵其嗣後於偵審中所為有利於被告之陳述，俱為事
      後迴護被告及為己卸責之詞，不足採信。
    (二)本件，參與圍標協商之廠商李德宗、戴千萬、邱榮賢及雷勝二，均自台東調查
      站訊問時起，即矢口否認渠等到場參與圍標之事實，李德宗辯稱，伊至屏東參
      加喪禮，伊趕至投標現場時，當時開標已經結束云云（見他字第三三號偵查卷
      第一三九頁）；邱榮賢則辯稱，伊僅於開標當天上午十一時四、五十分到達達
      仁鄉公所辦理退還押標金事宜，前後僅停留十餘分鐘，伊並未參與開標云云（
      見他字三三號偵查卷八十五年四月二十五日調查筆錄）；戴千萬則辯稱，開標
      期間，伊在一樓財經課辦公室內與人聊天，並未到二樓會議室參與開標云云（
      見二四一○號偵查卷第三三頁正面）；雷勝二亦稱伊與被告庚○○談完事情後
      就走了，前後僅十餘分鐘，伊並未參與圍標協調云云（見他字第三三號偵查卷
      第七五頁正面）。惟查，李德宗、戴千萬、吳正茂、蘇嘉斌、沈聰連、邱榮賢
      及雷勝二到達仁鄉公所二樓參與開標或協商之事實，已據到場尋求轉包機會之
      營造業者黃守直、沈聰連、土木包工業者張水分及被告庚○○、戊○○於台東
      調查站訊問時分別明確供述屬實（見他字第三三號偵查卷第三七頁反面、第五
      七頁反面、第二四一０號偵查卷第二一頁正面、第三七頁正面、第四一頁反面
      ），李德宗、戴千萬、吳正茂、蘇嘉斌、沈聰連、邱榮賢及雷勝二於開標當日
      到達仁鄉公所二樓參與投標之事實，已至堪認定。苟李德宗、邱榮賢、戴千萬
      、吳正茂及雷勝二於開標當日並無違法圍標之行徑，為何渠等自台東調查站訊
      問時起，即一再砌詞否認渠等到場參與投標之事實？李德宗、戴千萬、邱榮賢
      及雷勝二置渠等當時到達仁鄉公所二樓參與投標之明顯事實於不顧，強詞否認
      渠等有前往開標現場之情狀，適足以顯示渠等於開標當日確實有不可告人之行
      徑。
    (三)次查王雙慶於台東調查站訊問時明確供稱：「．．．我於十七日親自開車到大
      武郵局現場時，邱榮賢、蘇嘉斌、吳正茂、戴千萬、莊金能、沈聰連．．．．
      等約四十餘人在郵局外搓圓仔湯，但戴千萬、吳正茂二人一直搶著要做，但後
      來有人說花蓮及高雄均已有人寄出標單，在現場喊『破了』（台語）沒有辦法
      搓成，只好競標。大約在當日早上九時五十分左右，大家趕快把標單送進（大
      武）郵局內，以免十時沒有（喪失）競標資格。然後大家再轉往達仁鄉公所開
      標現場，人數大約四、五十人左右。達仁鄉公所自十時三十分起，陸續審查資
      格開標，但開標過程一直延續到十二時多。其中邱榮賢、沈聰連、蘇嘉斌等人
      上樓在會議室、鄉長室與承辦人員等談論投標的情形。大約在十二時許，李德
      宗從屏東參加朋友喪禮趕回來，亦前往二樓與鄉長及承辦人員商談，但內容我
      不清楚，隨同李德宗尚有多人上樓，但我不認識他們，因為我腳痛，沒有辦法
      上樓，所以整個開標委託蘇嘉斌來做，最後李德宗、蘇嘉斌、邱榮賢等人宣佈
      由李德宗得標」；「我當時是將公司章、負責人章、公司條戳交給蘇嘉斌上樓
      開標．．．」；「當天大約十二時許近點鐘，開完標，蘇嘉斌退還押標金後才
      離開」；「李德宗曾經受雇於我．．．投標當天我們從大武郵局一起投郵之後
      ，就到達達仁鄉公所，再由蘇嘉斌、邱榮賢、莊金能與承辦人員在樓上溝通，
      一直到十二時許李德宗等人由屏東參加朋友喪禮趕回，再上樓參加協議」；「
      八十四年二月十七日上午九時左右，投標廠商分別到達大武郵局，首先由邱榮
      賢、蘇嘉斌、莊金能及一群小混混分別招呼搓圓仔湯」（見他字三三號偵查卷
      第六二頁、第六五頁）。另到場尋求轉包機會之營造業者黃守直亦於台東調查
      站訊問時明確證稱，邱榮賢、林忠夫、戴千萬及雷勝二、蘇嘉斌、沈聰連等人
      ，早在大武郵局前即已開始進行圍標之協商，因吳正茂、戴千萬相持不下，而
      未協調成功，嗣後大家轉往達仁鄉公所後，仍然繼續協商，李德宗自屏東趕回
      後亦到二樓參加協商，協商近下午一時，始由銓元公司得標等情（見他字第三
      三號偵查卷第五七至五八頁）。林忠夫亦於台東調查站訊問時證稱，被告李德
      宗自屏東趕到開標現場後，主辦單位才正式說明由被告銓元營造有限公司得標
      （見他字三三號偵查卷第四九頁反面），與蘇嘉斌所供述參與圍標協商之人員
      （邱榮賢、莊金能、雷勝二、李德宗、戴千萬、吳正茂等人及甲○○、庚○○
      、丁○○）及圍標之過程大致相符。足證蘇嘉斌指述雷勝二、莊金能、被告邱
      榮賢、吳正茂、戴千萬、李德宗與被告甲○○、庚○○、丁○○在鄉長室協商
      決定由銓元公司將標單金額由二千一百八十萬元改為三千一百五十六萬元後，
      於將近下午一時，始由被告甲○○宣佈由銓元公司得標，並由吳正茂借自戴千
      萬之現金二百萬元，由伊與沈聰連分配給現場參與投標或在場之人等情，確非
      虛構（詳見他字第三三號偵查卷第一六至二二頁、六八至七二頁）本院依上開
      王雙慶、林忠夫之證言，做為認定被告等犯罪之佐證，其證言不涉及其等二人
      有無上二樓會議室之問題，被告等於本院前審以王雙慶、林忠夫二人既自承未
      上二樓會議室開標現場，何以知悉現場情況而聲請再予訊問王、林二人，本院
      認無此必要。被告庚○○雖於八十四年三月四日以前一日報載有人檢舉本案工
      程招標過程有圍標圖利廠商之情事而簽請鄉長移送偵辦，惟其內容首在澄清其
      個人問題（見台東調查站檢附證六十四號），然此乃庚○○因見事發所為之自
      保行為，此亦不足據為其有利之證明。
    (四)另戴千萬於開標當天（八十四年二月十七日）自其於台東區中小企業銀行大武
      分行之帳戶中提領一百萬元，自其弟戴我益之帳戶中提領二百三十萬元，有台
      東區中小企業銀行提款紀錄及取款條影本附卷可稽（見他字三三號偵查卷第八
      六之一、之二、之四、之五、之六頁），戴千萬雖稱伊提款前揭款項係為發放
      員工薪資之用云云，其於本院前審調查時，與其公司會計游素玲、黃碧華亦一
      致證稱，伊公司之員工達二、三十人，每年營業額高達五、六千萬元以上，惟
      公司並無任何帳冊或憑證資料可資為前開三百三十萬元款項流向之證明，所述
      嚴重違背常理，參照戴千萬於台東調查站初訊時，即對前開三百三十萬元之去
      向支吾其詞（見二四一○偵查卷第三四頁反面第二行），戴千萬蓄意隱瞞該三
      百三十萬元之去向，極為明顯，苟戴千萬於案發當日所提領之三百三十萬元鉅
      款與本件圍標事件無關，衡情應無必要蓄意隱瞞，是蘇嘉斌指述邱榮賢、吳正
      茂、戴千萬三人交付二百萬元給伊與沈聰連，再由伊等二人發放給所有參與投
      標廠商一節，參酌前揭提款紀錄為佐證，確屬可信。
    (五)又被告戊○○於台東調查站訊問時陳稱：「．．．丁○○與在場之廠商使用台
      語談話，因我不諳台語，談話內容並不確知。大約於十一時二十餘分左右，丁○○向我表示他要找鄉長來開標，丁○○出去之後，廠商亦跟隨在後走出標場
      ，當時標場內僅剩二、三人左右，大概過了十餘分鐘左右，張中與、甲○○及
      投標廠商再度走進標場，隨即由鄉長甲○○宣布決標」；「（各廠商）負責人
      是在丁○○、甲○○進場之後，亦隨之進入」，苟被告丁○○僅係因審查標單
      完畢，而欲前往近在呎尺之鄉長室請鄉長前來決標，依一般經驗法則，在場廠
      商自應在場屏息以待，又豈會跟隨被告丁○○離開標場？又被告丁○○與被告
      甲○○在本院前審調查時雖均稱係被告丁○○單獨前往鄉長室請被告甲○○前
      去決標，惟渠等二人在本院前審受命法官隔離訊問中，對被告丁○○單獨前往
      鄉長室請被告甲○○前來開標之情節，亦屬兩岐（見本院上訴卷(一)第一五八至
      一六二頁），亦堪見被告甲○○及丁○○所辯不實，益證蘇嘉斌所指述被告甲○○係在與被告李德宗、戴千萬、邱榮賢及雷勝二等人協商達成結論，並完成
      標單更改後，始前往標場宣布由銓元公司得標等情非虛。
    (六)被告庚○○於台東調查站辯稱：「．．．（我）在丁○○拆標封審查之前就下
      樓處理公文，並與雷勝二談台社區道路工程，．．一直到決標，我都未再上
      樓查看開標情形」；「．．．開標前雷勝二就到鄉公所，決標之後才離開」；
      「決標時間是上午十一時四十分左右」（見他字三三號偵查卷第三八頁），意
      指伊於開標期間，均與雷勝二在辦公室內談話，核與雷勝二於台東調查站所稱
      ：「我與財經課長庚○○談完台大排溝之事就走了，沒有參加（圍標）協調
      ，前後約十餘分鐘」（他字三三號偵查卷第七五頁正面）已經大不相同，與前
      述雷勝二自大武郵局起，迄所有廠商轉往達仁鄉公所二樓開標會場止，均實際
      參與圍標協商等情，更屬不合，被告庚○○所辯顯與事實不符，不足採信。
    (七)又台東調查站係於八十四年五月九日始依據探知之消息，向知情之呂理亮進行
      查證，本案關鍵人蘇嘉斌到案之時間更是在八十四年八月十八日，台東調查站
      至八十五年四月間，始正式對關係人展開全面之調查，有台東調查站有關案卷
      之記載可稽，且經台東調查站承辦調查員孔聯運於本院前審受命法官調查時到
      庭明確證述不虛（見本院上訴卷(二)第二十六至二十七頁），依一般經驗法則，
      本案更改前之投標單及工程價目表，早已被湮滅殆盡，各參與圍標之廠商，亦
      有足夠之時間進行串證及更改投標單及工程價目表，是本案雖因相關涉案人員
      於投標現場進行舞弊之更改前投標書面證據，已經無法取得，惟自前揭證人之
      證詞及戴千萬不能對其當日所提出三百三十萬元鉅款之流向為明確之陳述等情
      狀，仍可證明本案蘇嘉斌於偵查中之供述，確屬實情，自不得以前揭舞弊犯行
      之相關更改前投標之書面證據無從取得，及蘇嘉斌指述被告等收受賄賂之款項
  ，無從自被告等往來之金融行庫帳戶中查知，即認為蘇嘉斌之供詞不可採信。
    (八)被告戊○○雖辯以其臨時被指定擔任監標工作，對監標工作並無經驗，且伊不
      諳台語，不知他人交談內容云云。惟查，參與廠商與被告甲○○、庚○○、丁○○協商圍標，且在場廠商公然塗改標單，縱使再無經驗，且不諳台語，亦可
      輕易自被告甲○○、庚○○、丁○○及有關廠商所表現於外之行為得知現場有
      圍標舞弊情事，其身任監標重任，對前揭舞弊行為視而不見，仍然在相關表冊
      上核章，其與被告甲○○、庚○○、丁○○間有犯意聯絡及行為分擔，至為顯
      然，所辯與一般經驗法則不合，不足採信。
    (九)吳正茂、戴千萬、李德宗、曹吉瑩、曾順德、劉清郎、邱榮賢、林忠夫等人於
      原審及本院前審審理時以涉案被告之地位，否認渠等參與圍標之事實，均屬有
      利於己之供述，且均屬意圖卸責之飾詞，不足採信，渠等之陳述，自均不能為
      被告等有利之證明。
    (十)證人許誠議於八十六年四月九日原審審理時到庭證明其曾於八十四年二月十七
      日上午十一時至十一時三十分許，在達仁鄉公所鄉長室與被告甲○○商談有關
      垃圾場之問題，其對二年多前至鄉長辦公室談話之時間及經過，竟能有如此詳
      細而明確之描述，與常情尚有違背，所述亦與本院前審前述證人之陳述不相符
      合，自難作為被告等有利之證明。
    (十一)本院查無明確之證據證明證人呂理亮當時在場，故並未採納呂理亮之證詞作為
      本案事實認定之證據，故被告等據以指摘呂理亮證言不實之各項事證，本院均
      不予調查及審究。
    (十二)證人黃靜夸於本院雖證稱銓元公司標單及工程價目表為伊書寫，（經當庭命其
      書寫筆跡以供核對，亦無差異），不可能事後更改標單云云，惟查黃靜夸既為
      案發當時迄今仍為銓元公司之受雇人（見本院卷八十九年十一月二十八日訊問
      筆錄）因事涉其本身及其僱用人之利害關係，自難期其為客觀公正之陳述，其
      所為上開有利於被告之陳述，亦不能採信。
    (十三)綜上所述，被告甲○○、庚○○、丁○○、戊○○之犯行均已足堪認定。
  三查貪污治罪條例第四條第一項，已於被告甲○○、庚○○、丁○○、戊○○犯罪
    後之八十五年十月二十三日公布修正，修正後之該條例第四條第一項較修正前之
    刑度為重 (罰金刑加重為一億元以下），以裁判前之舊法對被告有利，依刑法第
    二條第一項前段但書之規定，應依上開修正前之舊法論處。核被告甲○○、庚○○、丁○○、戊○○所為，係犯修正前貪污治罪條例第四條第一項第三款之經辦
    公用工程舞弊罪，公訴人認被告等係犯同條例第六條第一項第四款之公務員圖利
    罪，起訴法條尚有未合，應予變更（詳後述）。被告甲○○、庚○○、丁○○、
    戊○○與邱榮賢、莊金能、雷勝二、戴千萬、吳正茂、李德宗、蘇嘉斌、沈聰連
    及附表所示參與投標廠商之代表人間有犯意聯絡及行為分擔，皆為共同正犯（以
    上之人除被告等四人外，其餘雖無公務員身分，惟與具有公務員身分之被告四人
    間共同實施本件犯罪，依刑法第十一條前段、第三十一條之規定，仍以共犯論）
    。被告戊○○係於開標當日因台東縣政府人員未能到場，致臨時被指定於開標現
    場擔任監標職務，有被告丁○○簽擬，由被告庚○○轉由被告甲○○批示之簽呈
    附卷可稽（見「法務部調查局台東調查站達仁鄉公所涉嫌貪瀆案卷」），事出突
    然，伊對鄉長親自參與之舞弊行為，確實承受相當程度之壓力，其犯罪情狀顯堪
    憫恕，本院認為縱使量處法定最低刑十年，仍嫌過重，爰依刑法第五十九條之規
    定，減輕其刑。原審予以論罪科刑，固非無見，惟按公務員對於主管之事務直接
    圖利罪，係關於公務員職務上圖利之概括規定，必其圖利行為不合於其他條文特
    別規定者，始有其適用，本件被告甲○○、庚○○、丁○○、戊○○於渠等經辦
    之公用工程招標作業時，與諸多廠商沆瀣一氣，公然塗改標單，更改投標金額等
    方法，致銓元公司以較原填寫金額高出九百七十六萬元之金額得標，渠等之行為
    已經該當於八十一年二月十七日修正戡亂時期貪污治罪條例第四條第三款之經辦
    公用工程舞弊罪（最高法院八十六年度台上字第二三六九號判決參照），原審未
    變更起訴法條，仍對被告等論以公務員圖利罪，已有未洽，復將被告丁○○所犯
    不同罪名之兩罪以連續犯論擬，尤有未合。被告等四人上訴飾詞爭辯否認犯罪，
    雖無理由，另檢察官上訴意旨雖未指摘原判決上開違誤之處，惟原判決既有可議
    ，本院自應予以撤銷改判，爰審酌被告等在眾目睽睽之下，就公用工程招標作業
    ，公然舞弊，影響政府形象甚鉅，然上開罪名法定本刑立法已從重，被告戊○○
    臨時被指定監標，其涉案情節較輕等一切情狀，各處如主文所示之刑，並依同條
    例第十六條之規定，宣告褫奪公權。被告甲○○經合法傳喚，無正當理由不到庭
    ，爰不待其陳述逕行判決。
貳、關於被告丁○○圖利部分：
  一訊據被告丁○○矢口否認其有直接圖利吳正茂之犯意，並辯稱，依台灣省農林廳
    之計算方式，只要棄土一上卡車，無論是運一公里、三公里或五公里，其運費單
    價均無不同，包商吳正茂有將棄土裝車倒在距工地約一公里內之私有土地云云。
  二查被告丁○○於台東調查站訊問中坦承其明知吳正茂僅將工程廢土推落路邊，並
    未運走，惟「因為道路長度、寬度符合原設計，所以就認定廢土運棄部分已經全
    部完成」；「（承包商）將廢土推落路邊，已經移動了就算數」；「移動了就要
    計價給他」；「有關廢棄土處理方式在合約書「單價分析表」第五頁我當時有加
    註「運棄地點距工地以最短運距三公里計，以不影響當地水利及農作物為主，地
    點有承包商自覓，承包逕自推落路邊，只要不影響水利及農作物，都可以算是棄
    土遠運。廠商只要把土方移動，那怕五公尺、十公尺都算在內，都要計價給他」
    ；「泥土只要移動原地點就可以認定有運送」（見二四一○偵查卷第一二至一五
    頁），其於原審審理時，仍然坦承其事，吳正茂亦自承棄土都倒在工地附近（見
    原審卷(一)第二六八頁），被告丁○○且自承廠商（吳正茂）曾因棄土問題與地主
    發生糾紛（見同上卷第十四頁正面），此外，尚有顯示吳正茂僅將棄土推落路旁
    之現場彩色照片附案可資參證（見「法務部調查局台東調查站達仁鄉公所涉嫌貪
    瀆案卷」內附彩色照片）。
  三又被告丁○○前於八十年間，已因其所另承辦「達仁鄉○○道路改善工程」之包
    商戴千萬未將工程棄土遠運，其仍於其職務上所掌「竣工請驗表」等文書上為不
    實記載，且予以通過估驗並發給工程款，經檢察官提起公訴（見本院前審卷(三)第
    二六至二八頁），截至八十四年十二月十五日被告丁○○為本件工程驗收時，前
    案雖經本院上更(二)第四八號以依台灣省農林廳之計價方式「棄土只要一上卡車，
    無論係一公里抑三公里或五公里，其運費之單價俱無不同」而判決被告丁○○無
    罪（八十三年十月二十七日判決，檢察官不服提起上訴）惟仍於判決理由中明確
    認定被告丁○○未指示包商將棄土運至合約所約定之地點傾倒，應有行政責任（
    見本院前審卷(三)第六九頁正面），被告丁○○嗣於八十四年十二月十五日為本件
    工程驗收時，竟無視本件工程合約所附之單價分析表上所記載：「註：地點距工
    地以最短運距三ＫＭ計，以不影響當地水利及農作物為主，地點由包商自覓」之
    約定，明顯賦予包商有尋求適當地點棄土之義務（見原審卷(二)第四一七頁），更
    進一步將前開約定曲解為「因為道路長度、寬度符合原設計，所以就認定廢土運
    棄部分已經全部完成」；「（承包商）將廢土推落路邊，已經移動了就算數」；
    「移動了就要計價給他」；「承包商逕自（將棄土）推落路邊，只要不影響水利
    及農作物，都可以算是棄土遠運。廠商只要把土方移動，那怕五公尺、十公尺都
    算在內，都要計價給他」；「泥土只要移動原地點就可以認定有運送」（見二四
    一○偵查卷第一二至一五頁），明知吳正茂並未將工程棄土運離工地，僅就近推
    落路旁，仍於其於執行驗收職務時所製作之「工程竣工請驗表」（附於「法務部
    調查局台東調查站達仁鄉公所涉嫌貪瀆案卷」內）上虛偽記載實作數量五萬九千
    六百九十立方公尺（與預算數量相同），並據以核發此部分工程款一百四十六萬
    二千四百零五元予吳正茂（見二四一○號偵查卷第一四頁反面第二行；「法務部
    調查局台東調查站達仁鄉公所涉嫌貪瀆案卷」內附工程決算書）被告選任辯護人
    雖於本次更審中聲請訊問證人乙○○、己○○，以證明上開棄土係運至邱、潘二
    人之土地上云云，惟證人己○○於本院卻供稱是八十六年間供公家機關傾倒廢土
    ，其所供縱使為真，亦與本案無關（本件工程已於八十四年十二月十五日施工完
    畢辦理請驗），另證人乙○○雖為符合被告辯解之供述，然此與上開台東調查站
    上揭「甲○○、丁○○涉嫌貪瀆」卷內所附廢土棄置現場蒐證明片顯示工程廢土
    大量推落工地之路邊之事實，足見乙○○上開供詞無非事後與被告勾串所為迴護
    被告之詞，不足採信。其具有宜接圖利吳正茂之犯意，至為明顯，所辯伊無圖之
    犯意一節，亳無足採，其此部分犯行亦足堪認定。
  五查貪污治罪條例第六條第一項第四款之規定已於被告丁○○犯罪後之八十五年十
    月二十三日公布修正為第五款，修正後之該條例第六條第一項第五款較修正前之
    刑度為重（罰金刑加重為三千萬元以下），以裁判前之舊法對被告丁○○有利，
    依刑法第二條第一項前段但書之規定，應依上開修正前之法律論處。核被告丁○○此部分所為，係犯修正前貪污治罪條例第六條第一項第四款之對於主管之事務
    直接圖利罪及刑法第二百十六條行使第二百十三條行使公務員登載不實文書罪，
    所犯兩罪間有方法結果之牽連關係，應從一重即圖利罪處斷。又修正前貪污治罪
    條例第八條規定，犯該條例第四條至第六條之罪而在偵查中自白者，得減輕其刑
    。所謂自白，乃被告對自己犯罪事實之全部或一部之供述之謂，被告所供述者，
    不必限於構成要件該當事實，即除供述構成要件該當事實之外，另外主張違法阻
    卻事由或責任阻卻事由，猶不失為自白 (最高法院八十四年度台上字第六四七八
    號判決參照）。查被告丁○○於偵查中對其未依規定要求包商吳正茂將工程棄土
    遠運，惟仍予以通過驗收，並依約發給該部分工程款之事實，俱已坦白承認，其
    雖以其不具圖利之犯意而否認犯罪，依前揭說明，仍不失為自白，自非不得依修
    正前貪污治罪條例第八條之規定，減輕其刑。原審對被告論罪科刑，雖非無見，
    惟其認定此部分被告圖利之行為與前開所犯經辦公用工程舞弊罪有連續犯之關係
    ，顯有未洽，本院即應予以撤銷改判。爰審酌被告身為公用工程之主辦人員，不
    思嚴格審查工程品質，且其類此圖利行為，前已經檢察官以圖利罪提起公訴在案
    ，竟仍不知警惕，甚至變本加厲，其犯行對公共工程品質之管控及政府形象之損
    害甚鉅，其犯罪後又飾詞辯解，絲毫未見悔意等一切情狀，量處有期徒刑五年，
    褫奪公權二年，以示懲儆。末查貪污治罪條例第十條規定犯第四條至第六條所得
    財物應予追繳分別沒收或發還被害人，必犯人因犯該罪有「所得」或應予共犯連
    帶追繳之場合始足當之；本件被告丁○○此部分犯罪並無所得，亦無應與共犯連
    帶追繳問題，自無上開法條之適用，附此明。
、被告丁○○右開所犯二罪犯意各別，所犯罪名亦不相同，爰依刑法第五十一條第
    五款、第八款規定，定其應執行刑如主文所示。
據上論斷，應依刑事訴訟法第三百六十九條第一項前段、第三百六十四條、第二百九
十九條第一項前段、第三百條、第三百七十一條、修正前貪污治罪條例第四條第一項
第三款、第六條第一項第四款、第八條、第十六條、刑法第二條第一項但書、第十一
條前段、第二十八條、第三十一條第一項、第五十九條、第二百十六條、第二百十三
條、第五十五條後段、第三十七條第二項、第五十一條第五款、第八款，罰金罰鍰提
高標準條例第一條前段，判決如主文。
本案經檢察官崔紀鎮到庭執行職務。
中      華      民      國      九十      年    二      月  二十七    日
                                審判長法官  謝  志  揚
                                      法官  何  方  興
                                      法官  蔣  有  木
右正本證明與原本無異。
如不服本判決，應於送達後十日內，向本院提出上訴狀。其未敘述理由者，並應於提
出上訴狀後十日內向本院補提理由狀(須附繕本)。
                                    書記官  陳  有  信
中      華      民      國      九十      年    二      月  二十七    日
 附  表：
┌──────────┬───────────┬────────────┐
│廠        商        │ 參與投標之代表人     │                        │
│                    │（均為成年人）        │                        │
├──────────┼───────────┼────────────┤
│盛台營造有限公司    │不詳姓名職員          │                        │
├──────────┼───────────┼────────────┤
│安生營造有限公司    │李繼宗                │                        │
├──────────┼───────────┼────────────┤
│高橋營造有限公司    │不詳姓名職員          │                        │
├──────────┼───────────┼────────────┤
│彥俊營造有限公司    │楊彥山                │                        │
├──────────┼───────────┼────────────┤
│永盛營造有限公司    │由王雙慶委由蘇嘉斌處理│                        │
├──────────┼───────────┼────────────┤
│宏盛營造有限公司    │不詳姓名職員          │                        │
├──────────┼───────────┼────────────┤
│協盛營造有限公司    │姚鯤南                │                        │
├──────────┼───────────┼────────────┤
│順風營造有限公司    │曾順德                │                        │
├──────────┼───────────┼────────────┤
│財昇營造有限公司    │邱清郎                │                        │
└──────────┴───────────┴────────────┘


司法院資訊處製作；財團法人民間司法改革基金會備份。
